臺灣高等法院臺南分院刑事判決　　　　　　九十三年度上更(一)字第二三三號　Ｇ
　　　上　訴　人
　　　即　被　告　甲　○　○
　　　選任辯護人　蔡　清　河
右上訴人因違反貪污治罪條例案件，不服臺灣臺南地方法院九十二年度訴字第五九三
號中華民國九十二年八月七日第一審判決（起訴案號：臺灣臺南地方法院檢察署九十
二年度偵字第四八○五號）提起上訴，判決後，由最高法院發回更審本院判決如左：
      主      文
原判決撤銷。
甲○○連續依據法令從事公務之人員，侵占公有財物，處有期徒刑陸年，褫奪公權伍
年。
      事      實
一、甲○○於民國（下同）八十九年一月起至九十一年九月間擔任臺灣臺南監獄出納
    員，負責經管該監之保管股週轉金、戒治所撥還零用金、收回員工薪津、受刑人
    家屬寄存款、餿水款、受刑人保管金匯票、受刑人保管款、戒治費等經費業務，
    為依據法令從事公務之人員，竟利用職務之便，自九十一年二月間某日起至九十
    一年九月五日間，基於意圖為自己不法所有之 括犯意，連續侵占職務上經管持
    有之款項，其侵占之款項計有保管股週轉款新台幣（下同）五萬一千九百六十六
    元、戒治所撥還零用金六萬五千三百五十四元、餿水款三十五萬八千一百四十元
    、戒治費用二十二萬五千六百五十四元（以上為侵占公有財物部分），押標金二
    萬元、預繳健保費二萬四千一百六十元、受刑人家屬寄存款四萬五千元、受刑人
    保管金匯票二十萬七千七百元、受刑人保管款一十七萬六千六百元（以上為侵占
    非公有財物部分），計侵占公有財物七十萬一千一百一十四元。非公有財物四十
    七萬三千四百六十元，總計侵占一百一十七萬四千五百七十四元，嗣於九十一年
    九月六日，臺南監獄主動稽核查帳，結果發現甲○○所保管之款項短少，乃報請
    法務部調查局台南市調查站追查而查得上情，甲○○於案發後於偵查中自白並已
    回補繳回全部所侵占財物。
二、案經法務部調查局台南市調查站移送臺灣臺南地方法院檢察署檢察官偵查起訴。
      理      由
一、右揭事實，迭據上訴人即被告甲○○於原審偵審及本院審理中坦承不諱，核與證
    人即台南監獄總務科保管股承辦人涂滄津、出納員沈秀惠、會計科員蔡阿碧及主
    任管理員陳俊德等人證述情節相符，並有九十一年九月二十七日會計室查核前出
    納業務報告、臺南監獄九十一年八月二十九日至九月十一日零用金備查簿影本、
    戒治所九十一年九月九日零用金備查簿影本、受刑人九十一年九月六日送物簿、
    九十一年九月九日存款收款書影本、受刑人保管金收入日報表存款收款書影本、
    存款收款書、九十一會計年度南戒其一四九號繳款書、存款收款書影本、九十一
    年九月二十五存款收款書影本、九十一年九月二十七日收款書影本、國庫機關專
    戶存款收款書、事務管理規則、受刑人金錢保管辦法在卷可供佐證，被告自白核
    與事實相符，自可採信。
二、查「保管股週轉款」為保管股自受刑人保管款專戶中借出一筆定額，作為每日受
    刑人出監、移監、假釋、還押提回、借提及預付勞作金支付現金之用。「餿水款
    」為台南監獄出售餿水，廠商至監獄繳納現金，出納應存入國庫。「戒治所撥還
    零用金」係台南監獄兼辦戒治所業務零用金是公務預算中的一筆定額零用金，由
    總務科庶務人員承辦，小額支出由零用金支付，待累積到一段時間或一些數目後
    ，向會計室申請撥還，會計室開立付款憑單向財政部台北區支付處申請付款，支
    付處將款項匯入台南監獄零用金國庫專戶，出納開支票將款項兌領現金撥還庶務
    。「戒治費用」為煙毒受戒治人在所受戒治期間依法應繳納的費用，出納收取後
    應繳國庫等情，經證人蔡阿碧於本院前審陳證明確，有出納業務報告附卷可憑，
    故此四項費用應屬公有財物，而「受刑人保管款」係受刑人的錢，交由機關保管
    ，透過各種流程，交出納存入銀行國庫帳戶，受刑人消費時，不須支付現金，只
    須填列監獄印製的申購三聯單，監獄各相關承辦單位再根據該單扣款。「押標金
    」係米糠標售，開標後未得標廠商之押標金應當場退還，九十一年八月七日開標
    後，其中一家未得標廠商未到場（其押標金已於八月六日以現金繳交出納），致
    出納未將押標金退還。「退休人員預繳健保費」係退休人員以現金至出納預繳之
    健保費等情，亦經證人蔡阿碧陳述明確，亦有出納業務報告在卷可憑，此三項非
    公務機關預算掌控之收支項目，應屬非公有財物。被告雖辯稱伊均有入國庫帳，
    故此三部分亦係公有財物云云，惟查出納本即應將所收財物存入國庫，但其所收
    財物仍有公有財物和非公有財物之分，不能因存入國庫即謂全係公有財物，所辯
    不足採。本件事證明確，被告犯行，至堪認定，應予依法論科。
三、按貪污治罪條例於九十二年二月六日經總統公布，於同年月八日生效。又行為後
    法律有變更者，適用裁判時之法律，但裁判前之法律有利於行為人者，適用最有
    利於行為人之法律，刑法第二條第一項定有明文。查本件被告犯罪行為終了時係
    九十一年九月五日間，上開貪污治罪條例係於九十二年二月八日生效，行為後法
    律已有變更，修正前貪污治罪條例第四條第一項第一款侵占公有財物罪之法定本
    刑為處無期徒刑或十年以上有期徒刑，得併科新台幣一億元以下罰金，修正後貪
    污治罪條例第四條第一項第一款侵占公有財物罪之法定本刑為處無期徒刑或十年
    以上有期徒刑，得併科新台幣一億元以下罰金，新舊法比較結果，二者刑度相同
    ，自應適用修正後之貪污治罪條例處斷。
四、被告甲○○係委任五職等公務員，有履歷表附於原審卷第十六頁可按，係依法令
    從事公務之人員，其意圖為自己不法之所有，基於概括之犯意，侵占公有財物罪
    及職務上持有之非公用私有財物，總計侵占一百一十七萬四千五百七十四元。核
    其所為，係犯貪污治罪條例第四條第一項第一款侵占公有財物罪及同條例第六條
    第一項第三款侵占職務上持有之非公用私有財物罪。被告先後多次侵占公有財物
    及侵占非公用私有財物犯行，時間緊接，犯罪構成要件相同，顯係基於概括犯意
    為之，應依連續犯之規定論以侵占公有財物罪一罪，並依法加重其刑。被告於臺
    南市調查站及檢察官偵查中自白前揭侵占之犯行，嗣並已返還全部犯罪所得，爰
    依貪污治罪條例第八條第二項前段之規定減輕其刑，並依法先加重後減輕之。
五、原審以被告罪證明確，予以論罪科刑，固非無見，惟查：(一)貪污治罪條例已於九
    十二年二月八日修正施行，修正前、後貪污治罪條例第四條第一項第一款侵占公
    有財物罪之法定本刑為處無期徒刑或十年以上有期徒刑，得併科新台幣一億元以
    下罰金，二者法定刑度相同，依刑法第二條第一項前段之規定，自應適用裁判時
    之法律，即依修正後貪污治罪條例第四條第一項第一款之規定，原審未予比較新
    舊法之適用，尚有未洽。(二)原判決關於收容人保管金部分重複計算，實際侵占金
    額應為一百一十七萬四千五百七十四元，原審認定為一百三十三萬四千三百七十
    二元，事實認定有誤。(三)貪污治罪條例第四條第一項第一款侵占公有財物罪及同
    條例第六條第一項第三款侵占職務上持有之非公用私有財物罪，均以公務員易持
    有為所有之不法意圖，而侵占職務上持有之財物為構成要件，僅所侵占之財物屬
    於公有或私有，不同而已，若基於概括之犯意連續為之，仍有連續犯之適用。其
    情形與普通侵占、業務侵占得成立連續犯相似（最高法院六十七年九月十九日、
    六十七年度第十次刑事庭庭推總會決議二、參照），原審以被告所犯「侵占公有
    財物罪」及「侵占職務上持有之非公用私有財物罪」二罪，構成要件不同，而予
    分論並罰，尚有違誤。被告上訴意旨，以伊係暫時挪用，非侵占云云，惟查僅就
    受刑人保管款部分而言，被告自九十一年七月十二日即收取，竟至同年八月二十
    日經會計室發覺有異，追查後始以現金入帳，被告並於差額解釋表偽稱銀行誤入
    他帳戶，經會計室查核該筆款項確為八月份以現金存入之情，有保管金收入日報
    表、收入傳票、存款收款書附他字第八五八號卷第六至十三、二十二頁可憑，可
    見被告並未在幾天內回補，而係因被發覺而不得不回補，故若會計室未發覺，被
    告將繼續挪用，而非僅暫借幾天圖得利息而已，被告所辯不可採，惟原判決既有
    可議，應由本院將原判決撤銷改判，爰審酌被告身為公務人員不知廉節自守，竟
    多次分別侵占公有財物及職務上持有之非公用財物私用，所得非微，影響甚鉅，
    惟被告犯後坦承犯行並已償還全部侵占款項等一切情狀，量處如主文第二項所示
    之刑，及依貪污治罪條例第十七條之規定，宣告褫奪公權五年，以資懲儆。另被
    告侵占前揭款項業已全部繳還，爰不另諭知追繳犯罪所得之財物，附此敘明。
六、公訴意旨另以：被告於八十九年一月起至九十一年九月間擔任臺灣臺南監獄出納
    員，係依據法令從事公務之人員，竟利用職務之便，自九十一年二月間某日起至
    九十一年九月五日間，基於意圖為自己不法所有之概括犯意，連續侵占職務上經
    管持有公有財物及侵占職務上持有之非公用私有財物，共計為一百三十三萬四千
    三百七十二元，然查，公訴人關於上開收容人保管金部分重複計算，而溢計十五
    萬九千七百九十八元，實際侵占金額應為一百一十七萬四千五百七十四元，該溢
    計重複計算之十五萬九千七百九十八元部分，應不成立犯罪，惟公訴人認此部分
    與被告上開科刑部分具連續犯關係，為裁判上一罪，本院不另為無罪之諭知，附
    此說明。
據上論斷，應依刑事訴訟法第三百六十九條第一項前段、第三百六十四條、第二百九
十九條第一項前段，修正後貪污治罪條例第二條前段、第四條第一項第一款、第六條
第一項第三款、第八條第二項前段、第十七條，刑法第十一條前段、第二條第一項前
段、第五十六條、第三十七條第二項，判決如主文。
本案經檢察官邱克斌到庭執行職務。
中    華    民    國      九十三      年      八      月      五        日
                                  臺灣高等法院臺南分院刑事第二庭
                  審判長法官  葉    居    正
                                            法官  莊    俊    華
                                            法官  林    勝    木
右正本證明與原本無異。
如不服本判決，應於判決送達後十日內向本院提出上訴狀，其未敘述理由者並應於提
出上訴狀後十日內向本院補提理由書（應附繕本)。
                                      法院書記官  吳    秋    賢
中    華    民    國      九十三      年      八      月      六        日
附錄法條：
貪污治罪條例第四條：
有下列行為之一者，處無期徒刑或十年以上有期徒刑，得併科新台幣一億元以下罰金
：
一  竊取或侵占公用或公有器材、財物者。
二  藉勢或藉端勒索、勒徵、強占或強募財物者。
三  建築或經辦公用工程或購辦公用器材、物品，浮報價額、數量、收取
    回扣或有其他舞弊情事者。
四  以公用運輸工具裝運違禁物品或漏稅物品者。
五  對於違背職務之行為，要求、期約或收受賄賂或其他不正利益者。
前項第一款至第四款之未遂犯罰之。
